【裁判字號】    98,上,35
【裁判日期】    990128
【裁判案由】    損害賠償
【裁判全文】
臺灣高等法院花蓮分院民事判決            98年度上字第35號
上  訴  人
即被上訴人  甲○○
被上 訴 人
即上 訴 人  丙○○
訴訟代理人  乙○○
上列當事人間損害賠償事件，兩造對於中華民國98年7 月17日臺
灣花蓮地方法院98年度訴字第112 號第一審判決各自提起上訴，
本院於民國99年1月14日言詞辯論終結，判決如下：
    主    文
原判決關於駁回甲○○下列第二項之訴部分暨訴訟費用負擔之裁
判均廢棄。
丙○○應再給付甲○○新臺幣貳拾萬元，及自民國九十八年二月
五日起至清償日止，按週年利率百分之五計算之利息。
甲○○其餘上訴駁回。
丙○○上訴駁回。
第一、二審訴訟費用由丙○○負擔五分之一，餘由甲○○負擔。
    事實及理由
一、甲○○原以其對丙○○有下列所述之金錢債權，而聲請原審
    法院核發支付命令，經丙○○聲明異議，視為起訴。甲○○
    於原審主張其於民國83年3月5日與丙○○簽訂不動產權利讓
    渡契約（下稱兩造契約），向丙○○購買坐落於花蓮縣瑞穗
    鄉○○段1610-10地號（重測後為興南段157號）土地（下稱
    系爭土地）之承租權利，其已給付價金新台幣（下同）160
    萬元予丙○○，丙○○卻遲未依約協助其辦理系爭土地承租
    及更名手續，嗣其發現丙○○根本無系爭土地承租權利，故
    前曾聲請台灣花蓮地方法院核發96年度促字第10437 號支付
    命令，請求丙○○依民法第259條第1款規定返還已付之價金
    160萬元，丙○○已償還締約費用及相關執行費用，惟當時
    漏未依同法第2款規定請求附加已付價金自受領時起之利息
    ，故請求丙○○應返還其已付價金160萬元自受領之日即83
    年6月30日起按年息5%計算之利息，嗣減縮請求自92年12月
    17日起算按年息5%計算之利息（見原審卷第46頁筆錄記載）
    ，後又減縮請求按年息5%計算5年之利息（見原審卷第60頁
    訴之聲明第2項）。又丙○○就系爭土地並無承租權利，顯
    有違約情事，爰依兩造契約第11條規定：「若乙方（即丙○
    ○）違約，則以所收價款，於違約日起柒日內加倍返還與甲
    方（即甲○○）。」，請求丙○○應給付違約金160萬元，
    嗣又擴張請求丙○○應給付已付價款2倍之違約金即320萬元
    。最終聲明：(一)丙○○應給付160萬元按年息5%計算之5年利
    息；(二)丙○○應給付320萬元及自起訴狀繕本送達翌日起至
    清償日止按年息5%計算之利息。(三)願供擔保，請准宣告假執
    行。(四)訴訟費用由丙○○負擔。
二、丙○○對於兩造契約已經解除乙節並不爭執，惟以其對於甲
    ○○所負債務已於台灣花蓮地方法院97年度執字第8306號執
    行事件中全部清償完畢，而甲○○之前並未對於利息提出請
    求，應不可再為請求。另違約金依約應於違約日起7 日內請
    求，系爭契約是在83年3月5日簽訂，甲○○遲至近15年才請
    求，已超過7 日之請求期間等語資為抗辯。並聲明駁回甲○
    ○之訴。
三、原判決認甲○○依民法第259條第2款規定得請求5 年內之利
    息核計40萬元而判命丙○○給付，其餘利息請求逾5 年時效
    及違約金請求逾兩造契約第11條所定7 日期間，而駁回甲○
    ○其餘之訴（按甲○○於原審已減縮請求5 年之利息，原審
    為減縮外之裁判雖有未當，然此部分裁判未據當事人上訴）
    。甲○○對於原判決駁回其違約金請求部分不服，提起上訴
    ，補充陳述略以：兩造契約第11條所定7 日僅係履行期間，
    其之違約金請求權應不受該期間之拘束，原審認定違約金請
    求期間僅有7 日，不合常理。本件損害賠償請求並未超過民
    法第247條第1、3項所定之2年時效，可依法請求。聲明：(一)
    原判決駁回下列第2 項之訴部分廢棄；(二)廢棄部分，丙○○
    應再給付320 萬元及自起訴狀繕本送達翌日起按年息5%計算
    之利息；(三)第一、二審訴訟費用由丙○○負擔（原上訴請求
    原審判命給付利息40萬元部分另增加自判決日起至付款日止
    按年息5%計算之利息，已據撤回）。丙○○則對於原判決命
    其給付利息40萬元部分不服，提起上訴，補充陳述略以：其
    已在台灣花蓮地方法院97年度執第8306號執行事件中，償還
    甲○○締約費用及相關執行費用，兩造間之債務均已了結，
    甲○○不得再為請求；縱認甲○○得請求違約金，亦因約定
    之違約金明顯過高，應予酌減。聲明：(一)原判決不利於其部
    分廢棄；(二)廢棄部分，甲○○於原審之訴駁回；(三)第一、二
    審訴訟費用由甲○○負擔。兩造對於他造之上訴均聲明：駁
    回上訴；第二審訴訟費用由他造負擔。
四、查系爭土地為國有林地，於62年3 月19日為第一次登記，管
    理機關原為財政部國有財產局，81年移交行政院原住民族委
    員會管理，在移交前並無放租之情形，業據本院調取台灣花
    蓮地方法院97年度訴字第224 號確認債權不存在事件案卷查
    核屬實（參該案卷第39、41頁之土地登記第二類謄本及國有
    財產局台灣北區辦事處花蓮分處97年9 月18日台財產北花三
    字第0970007064號函），是丙○○並非系爭土地之承租人。
    再依行政院農業委員會為清理58年5 月27日台灣省政府農秘
    字第35876 號令公告「台灣省國有林事業區內濫墾地清理計
    畫」遺漏尚未完成清理之舊有濫墾地，所訂定之國有林地濫
    墾地補辦清理作業要點規定（參本院卷第39、40頁），國有
    林地之占用人須於58年5 月27日以前，在國有林地內已有栽
    植木竹、種植果樹、蔬菜、茶葉或其他農作物等、或興設建
    物、水池、闢為水田等占用事實，並在林區管理處進行公告
    及通知後，由占用人於限期內前往轄區工作站進行申報，並
    經林管處會同工作站進行圖資套繪與現場查測後，交由林管
    處組成專案小組進行複審，方能補辦訂約。然丙○○占有濫
    墾系爭土地之時間不明，且迄亦未依限向轄區工作站申報，
    甲○○自無可能受讓取得系爭土地補辦訂約之權利，是丙○
    ○違反兩造契約其他約定事項載明之「協助買方辦理承租及
    更名手續」之義務甚為灼然。而丙○○對於本案甲○○主張
    其已於83年6月30日支付價金160萬元，及丙○○未依約協助
    辦理承租及更名手續，甲○○於聲請台灣花蓮地方法院96
    年度促字第10437號核發支付命令時已為解除契約之意思表
    示，並以支付命令繕本送達對丙○○生效等情，均不為爭執
    （本院卷第29頁正反面、42頁反面），則甲○○依民法第
    259條第2款規定，請求返還已付價金160萬元自丙○○受領
    時即83年6月30日起至返還日止5年內之利息即40萬元（計算
    式：00 00000×5%×5），洵屬有據。至丙○○抗辯已在台
    灣花蓮地方法院97年度執第8306號執行事件與甲○○結算債
    務並清償完畢，所指乃甲○○執該院96年度促字第10437號
    支付命令依民法第259條第1款規定請求返還價金160萬元之
    債務，與本件甲○○依同條第2款請求附加受領時起之利息
    債務，係屬不同，丙○○顯無法據此抗辯免除此一法定債務
    ，丙○○之上訴，並無理由，應予駁回。
五、次查，系爭土地為國有林地，丙○○對系爭土地並無合法承
    租權利，其亦未依國有林地濫墾地補辦清理作業要點申請補
    辦訂約，其顯無法履行兩造契約其他特約事項載明「協助甲
    ○○辦理承租及更名手續」之義務，已如前述。甲○○於96
    年9月26日藉向台灣花蓮地方法院96年度促字第10437號核發
    支付命令，為解除兩造契約並請求返還價金之意思表示，經
    該院准予核發後，並於96年12月25日將該支付命令繕本送達
    予丙○○而生效等節，為丙○○訴訟代理人所不爭執，並據
    本院調取台灣花蓮地方法院97年度訴字第224 號確認債權不
    存在事件、前開支付命令案卷查核屬實，是丙○○違約事實
    ，洵堪認定。甲○○主張丙○○違反契約義務，依兩造契約
    第11條約定：「若乙方（即丙○○）違約，則以所收價款，
    於違約日起柒日內加倍返還與甲方（即甲○○）。」，請求
    丙○○給付違約金，誠屬有據。又該條文所載違約金應於違
    約日起7日內加倍返還，乃違約人至遲應於違約日起7日內給
    付違約金，若逾7 日不為給付或嗣後方為給付另發生給付遲
    延之問題，並非限制請求權人應於違約日起7 日內請求否則
    失權，亦即該7 日乃違約人履行給付違約金期限，非請求權
    人之行使期間，丙○○抗辯甲○○已超過7 日之請求期間而
    不得請求違約金，並無可取。惟按約定之違約金過高者，法
    院得減至相當之數額，民法第252 條定有明文。又違約金本
    應推定為損害賠償之預約，關於損害賠償之額數，在當事人
    間雖不妨於事先預為約定，而其所約定之數額，如果與實際
    損害顯相懸殊者，法院自得以當事人實際上所受損失為標準
    ，並須依一般客觀事實，社會經濟狀況，酌予核減（最高法
    院19年度上字第1554號、49年度台上字第807 號判例參照）
    。查系爭土地為國有林地，甲○○向丙○○所買受乃系爭土
    地耕作使用（或承租）權，此據兩造契約其他約定事項記載
    「本賣方允諾應盡全力協助買方辦理承租及更名手續」可得
    證明。又甲○○於兩造契約簽訂後已受讓系爭土地耕作使用
    之權利，亦據其是認在卷（見本院卷第42頁筆錄記載），雖
    甲○○以其往返於屏東住所、系爭土地所在位置路程遙遠，
    及其未取得合法承租人身分即行利用系爭土地可能涉有國土
    竊佔罪，暨其個人健康因素等考量，故未利用系爭土地，然
    本件契約甲○○既係向丙○○購買系爭土地耕作使用（或承
    租）權利，丙○○並已點交系爭土地予甲○○使用，僅未完
    成法律上更名或承租手續，甲○○荒廢系爭土地使用非丙○
    ○所造成。甲○○雖又主張其購買系爭土地耕作使用（或承
    租）權係為日後放領時可取得系爭土地所有權，然此係其訂
    約之動機，兩造買賣標的為系爭土地耕作使用（或承租）權
    利，丙○○僅負交付系爭土地予甲○○耕作使用，並協助辦
    理承租及更名手續，如有第三人干涉時，應負釐清之義務，
    對於系爭土地日後是否放領，及甲○○日後能否取得系爭土
    地所有權，均屬契約外之事項，非丙○○應承擔之義務。換
    言之，甲○○基於買受人之身分所享之權利在於系爭土地之
    使用價值，其因出賣人丙○○違約所受之損失應僅止於其未
    能合法取得系爭土地耕作使用（或承租）權利而已，絕不會
    超過土地之交換價值，且甲○○支付買賣價金160 萬元所受
    之利息損失，可依民法第259條第2款規定填補，亦不在本件
    受損之列。查系爭土地97年1 月公告現值為每平方公尺50元
    （參台灣花蓮地方法院97年度訴字第224 號確認債權不存在
    事件案卷內第39頁之土地登記第二類謄本），依兩造契約記
    載甲○○買受系爭土地使用面積56,378平方公尺計算該地交
    換價值不過為2,818,900元（計算式：56378×50），甲○○
    依兩造契約第11條約定請求丙○○給付違約金320 萬元，已
    超過上開土地交換價值，顯不合理，丙○○請求依民法第25
    2 條規定酌減違約金，為有理由。本院斟酌丙○○於簽約後
    已將系爭土地移交予甲○○使用，僅係甲○○荒廢未加利用
    而已，且依土地法第97條第1 項規定城市地方房屋之租金，
    不得超過土地及其建築物申報總價年息10%之標準，系爭土
    地為山坡保育區，非屬都市土地，且僅能作為墾殖之用，使
    用價值不應超過土地申報總價年息10% ，及丙○○除受付價
    金160 萬元外並未因其違約另取得其他利益等一切情狀，認
    本件丙○○違約情事，應處違約金20萬元方為允當，以符公
    平。
六、綜上所述，甲○○依民法第259條第2款請求丙○○給付受領
    價金160萬元按年息5%計算之5年利息即40萬元，及依契約第
    11條約定請求丙○○給付違約金20萬元暨視為起訴之支付命
    令聲請狀繕本送達翌日即98年2月5日起至清償日止按年息5%
    計算之利息，洵屬有據，逾此數額之違約金請求，則無理由
    。原審就甲○○違約金請求應准許部分，為其敗訴之判決，
    尚有未洽，甲○○上訴意旨求予廢棄改判，為有理由，爰由
    本院予以廢棄改判如主文第2 項所示。另甲○○違約金請求
    不應准許部分，及利息請求應准許部分，原判決分別為甲○
    ○、丙○○敗訴之判決，經核於法均無不合，甲○○、丙○
    ○上訴均求予廢棄改判，為無理由，均應駁回其上訴。
七、甲○○另於99年1 月18日向本院所遞之民事上訴理由，係在
    本案言詞辯論後提出，本院就該書狀所載要旨，爰不另為論
    述，附此敘明。
八、據上論結，本件甲○○之上訴為一部有理由，一部無理由，
    丙○○之上訴為無理由，依民事訴訟法第450條、第449條第
    1項、第79條、第78條，判決如主文。
中    華    民    國    99    年    1     月    28    日
                    民事庭審判長法  官  謝志揚
                                法  官  賴淳良
                                法  官  劉雪惠
以上正本係照原本作成。
甲○○部分得上訴。
如不服本判決，應於收受送達後20日內向本院提出上訴書狀，其
未表明上訴理由者，應於提出上訴後20日內向本院補提理由書狀
（均須按他造當事人之人數附繕本）。上訴時應提出委任律師或
具有律師資格之人之委任狀；委任有律師資格者，另應附具律師
資格證書及釋明委任人與受任人有民事訴訟法第466條之1第1項
但書或第2項（詳附註）所定關係之釋明文書影本。
附註：
民事訴訟法第466條之1（第1項、第2項）：
對於第二審判決上訴，上訴人應委任律師為訴訟代理人。但上訴
人或其他法定代理人具有律師資格者，不在此限。
上訴人之配偶、三親等內之血親、二親等內之姻親，或上訴人為
法人、中央或地方機關時，其所屬專任人員具有律師資格並經法
院認為適當者，亦得為第三審訴訟代理人。
丙○○部分不得上訴。
中    華    民    國    99    年    1     月    28    日
                                書記官  李德霞

司法院資訊處製作；財團法人民間司法改革基金會備份。
